臺灣高雄地方法院民事裁定　　　　　 100年度消債抗字第68號
抗　告　人　吳文填
代　理　人　鄭明達律師
上列當事人因消費者債務清理事件聲請更生，不服本院民國100
年5 月16日100 年度消債更字第95號駁回裁定，提起抗告，本院
裁定如下：
    主  文
抗告駁回。
抗告程序費用新臺幣壹仟元由抗告人負擔。
    理  由
一、抗告意旨略以：原裁定認抗告人所有座落高雄市○○區○○
    段0000-0000 地號土地所有權應有部分二分之一及其地上建
    物即高雄市○○區○○里○○街7 巷2 號之房屋所有權應有
    部分二分之一（下稱系爭房地）之不動產總值為新臺幣（下
    同）1,920,000 元並不正確，且無根據。另該裁定計算伊每
    月必要生活費用支出，漏未加計伊每月應繳交之房屋貸款13
    ,000元，若以抗告人每月平均收入20,000元，扣除生活費10
    ,033元及房屋貸款13,000元、三女扶養費3,417 元後，並無
    任何剩餘金額可堪負擔兆豐國際商業銀行（下稱兆豐銀行）
    所提之協商方案，原裁定認伊非無清償債務之能力，容有錯
    誤，為此請求廢棄原裁定，准允抗告人更生之聲請等語。
二、按債務人不能清償債務或有不能清償之虞者，得依本條例所
    定更生或清算程序，清理其債務；次按聲請更生或清算不合
    程式或不備其他要件者，法院應以裁定駁回之，但其情形可
    以補正者，法院應定期間先命補正，消費者債務清理條例（
    下稱消債條例）第3 條、第8 條定有明文。又消債條例第15
    1 條第1 項明定債務人對於金融機構因消費借貸、自用住宅
    借款、信用卡或現金卡契約而負債務，在聲請更生或清算前
    ，應提出債權人清冊，以書面向最大債權金融機構請求協商
    債務清償方案並表明共同協商之意旨，其立法目的在於債務
    人受法院裁定開始更生或清算程序者，其生活、資格、權利
    等均將受限制，該等程序係債務清理之最後手段，於債務人
    無法與債權人協商時，始適用更生程序或清算程序清理其債
    務，觀諸其立法理由亦明。
三、依抗告人提出之財政部臺灣省南區國稅局97、98年度綜合所
    得稅各類所得資料清單所示，其97年度所得為329,563 元，
    平均每月收入為27,464元【計算式：329,563 元÷12月＝27
    ,463.5，小數點後四捨五入】、98年度所得共計110,860 元
    ，平均每月收入為9,238 元【計算式：110,860 元÷12月＝
    9,238.3 ，小數點後四捨五入】，另抗告人之勞工保險已於
    民國98年2 月退保，惟抗告人切結每月收入為20,000元等情
    ，有勞工保險投保資料表、收入切結書附卷可稽，是抗告人
    在無其他薪資證明可知其目前每月收入前，應以抗告人所提
    之收入切結書之每月收入20,000元為核算其清償能力之基礎
    。而抗告人固主張原裁定認其所有之不動產財產總值1,920,
    000 元，並無根據，且其每月除需支出個人生活費10,033元
    、三女扶養費3,417 元外，尚須償還每月房屋貸款13,000元
    ，並無剩餘金額可繳納協商方案云云。惟查：
  (一)系爭房地經本院執行處送請新明建築師事務所鑑估後，認縱
    使抗告人所有之系爭房地各僅持有所有權應有部分二分之一
    ，然其最低鑑定價格仍有2,055,900 元，此有新明建築師事
    務所99明建師鑑字第9900038 號函覆鑑估報告書在卷可稽，
    本院執行處遂依職權將鑑定價格略墊高為2,400,000 元作為
    系爭房地之最低拍賣價額以利債務人變價取償，業經本院依
    職權調取本院99年度司執強字第115590號執行卷核閱無誤。
    以該價格係由公正之建築師事務所依系爭房地坐落之位置離
    學校、市場、公共設施接近性尚可，除鄰近88快速公路外，
    縱以機車、自行車為交通工具，其交通便利性亦尚可等區域
    狀況而定，並將系爭房地各僅持有所有權應有部分二分之一
    之情況列入鑑價考量，猶認最低鑑定價格尚有2,055,900 元
    ，原裁定酌減原拍賣最低價額以1,920,000 元認定系爭房地
    現值，實與上開鑑定價格相去無幾，是抗告人空言主張原裁
    定認其所有之系爭房地財產總值1,920,000 元，並無根據且
    不正確，顯不足採。
  (二)抗告人既已負債，其本須以較低之標準生活而撙節開銷用以
    償債始符誠信，自不得以無負債人員之一般生活標準以上而
    同為要求，是關於其生活必要費用，自應以簡樸之生活程度
    用度開支，不應恣意放任個人之奢侈消費習慣，而抗告人居
    於高雄市，此有抗告人戶籍謄本附卷可稽，爰參酌內政部公
    告之100 年度高雄市最低生活費每人以10,033元計算其每月
    生活費用之標準為當。又此最低生活費，係由中央、直轄市
    主管機關參照中央主計機關所公布當地區最近1 年平均每人
    消費支出60% 定之，依該家庭收支調查報告所示經常性消費
    支出之調查項目，包含食品費、飲料費、菸草、衣著鞋襪、
    房地租及水費、燃料及燈光、家具及家庭設備、家事管理、
    保健及醫療、運輸交通與通訊、娛樂消遣、教育文化支出及
    雜項消費支出等項目，是除其他未涵蓋之必要費用或有特殊
    之情形外，債務人每月之個人必要生活費用應以上開標準認
    列，自不應額外加計如飲食、房租、交通等各細項費用，故
    其每月支出之必要生活費用僅得以10,033元計算。
  (三)又按直系血親相互間，互負扶養之義務，民法第1114條第1
    款定有明文，查抗告人三女吳韋萱為19歲，此有戶籍謄本在
    卷可參，堪認吳韋萱未成年，屬不能維持生活且無謀生能力
    而需抗告人扶養；該扶養費用部分，因吳韋萱既與抗告人同
    設籍在高雄市，其扶養費用自應以內政部公告之100 年度高
    雄市最低生活費每月10,033元為計算標準，始屬合理，不宜
    率以抗告人身負債務之窘境，即以99年度綜合所得稅受扶養
    義務人每人免稅額82,000元作為計算標準，是原裁定之認定
    每人每月扶養費用為6,833 元【計算式：82,000元÷12月＝
    6,833 元】似屬過苛，故抗告人與配偶吳黃菊梅分擔後所需
    負擔扶養費用應為5,017 元【計算式：10,033元÷2 ＝5,01
    6.5 元，小數點後四捨五入】為適當。
  (四)又抗告人雖主張因向兆豐銀行貸款並以其所有之系爭房地設
    定抵押權，每月須償還房貸費用13,000元云云，惟系爭房地
    係供擔保抗告人與配偶吳黃菊梅共同借款而設定抵押權，此
    有土地、建物登記第一類謄本附卷可稽，則其配偶吳黃菊梅
    既為共同債務人，即應共同負擔清償債務之義務，抗告人實
    無自己全額負擔之必要，況縱認該房屋係屬全家生活之所在
    而不得不為繳納，然房地貸款在名義上雖屬債務，於實質上
    仍屬藉由分期付款方式而逐漸累積之個人資產，抗告人於經
    濟困頓之際，自應選擇適當方式處分、分配其資產以減輕債
    務負擔，而非堅持負擔高額房地貸款（系爭房地貸款每月為
    13,000元已顯高於內政部公告之100 年度高雄市最低生活費
    之10,033元）及房屋稅、地價稅等非必要性支出以持續累積
    自己之資產，若准許其將房地貸款列為絕對必要支出，其餘
    負債則均以無力負擔為由聲請更生及保全處分以避免系爭房
    地遭其他債權人拍賣，豈非助長債務人之投機心態，選擇性
    地履行債務，相對於其他債權人而言，顯有不公平之處。況
    人民安居並不以居住於自有住宅為必要，租屋居住亦為目前
    社會眾多經濟困窘無力購屋者之安居方式，且因房租支出尚
    得作為所得稅之列舉扣減額，故租屋居住毋寧為自認經濟負
    擔沉重者減輕自我負擔的另一種適當生活方式，另租屋所需
    支出之費用亦已列入上開個人最低基本費用（抗告人本人暨
    其扶養義務人之部分均然），本院均已予以預計，是抗告人
    實無支出此筆房屋貸款之必要。
四、從而，依抗告人現每月收入20,000元為核算基礎，扣除個人
    日常生活所需之必要費用10,033元及三女扶養費5,017 元後
    ，其餘額尚有4,950 元【計算式：20,000元－10,033元－5,
    017 元＝4,950 元】可資運用，與兆豐銀行所提之協商方案
    每月繳納數額5,000 元，幾無差別，足見抗告人應有清償能
    力。再者，抗告人負債總金額為2,381,015 元，如以其所有
    之系爭房地總值1,920,000 元換價清償其債務後，剩餘債務
    為461,015 元【計算式：2,381,015 元－1,920,000 元＝46
    1,015 元】，以上開餘額4,950 元按月攤還結果，如不計算
    利息，僅需約7 至8 年【計算式：461,015 元÷4,950 元÷
    12個月＝7.76】即可清償完畢，經審酌抗告人係47年11月生
    ，目前53歲，正值壯年，距勞動基準法所明定之65歲強制退
    休年齡尚有12年，一般可預期尚有12年之職業生涯收入，應
    足以按期償還所欠債務，況抗告人於1 年後其未成年之三女
    成年後即不需負擔扶養費用，更有餘裕可供清償債務，抗告
    人既未逾勞工法定退休年齡65歲前，即可清償完畢，自難認
    抗告人有何不能清償債務或不能清償之虞。
五、綜上所述，本件抗告人並無不能清償債務之情事，應屬聲請
    更生之要件不備，原裁定據此駁回抗告人更生之聲請，於法
    並無違誤，抗告意旨猶執前詞，指摘原裁定不當，為無理由
    ，應予駁回。
六、據上論結，本件抗告為無理由，依消費者債務清理條例第15
    條，民事訴訟法第495 條之1 第1 項、第449 條第1 項、第
    78條，裁定如主文。
中    華    民    國   100    年    6     月    8     日
            民事第四庭  審判長法  官    黃宏欽
                              法  官    楊淑儀
                              法  官    謝宗翰
上為正本係照原本作成。
對本裁定除有涉及法律見解且具有原則上之重要性者外，不得再
抗告。如提再抗告，應於裁定送達後十日內，以書狀向本院提出
再抗告，並繳納再抗告費新台幣1000元。
中    華    民    國   100    年    6     月    8     日
                              書記官    王居玲